臺灣板橋地方法院民事判決　　　　　　　100年度訴字第374號
原　　　告　蔡郭麗玉
訴訟代理人　游敏傑律師
　　　　　　尤柏燊律師
　　　　　　蔡文彬律師
被　　　告　陳英美
訴訟代理人　游鉦添律師
複　代理人　李大偉律師
上列當事人間請求返還不當得利事件，經本院於民國100 年10月
4 日言詞辯論終結，判決如下：
    主  文
原告之訴及假執行之聲請均駁回。
訴訟費用由原告負擔。
    事實及理由
一、原告主張：
(一)、原告係訴外人蔡城之長子蔡宗坤之配偶，且係附表所示系爭
    土地之所有權人。因系爭土地原係原告之公公蔡城於77年間
    所出資購買，蔡城再將之贈與原告，故系爭土地之所有權狀
    及印鑑，原均係放置於蔡城處，由蔡城占有管理中，惟被告
    利用伊係蔡城之同居人之便，以其個人之名義，將系爭土地
    及同地段3-7 、4 、4-3 、4-7 、26、27-1、27-3、27-6地
    號土地，合計面積6,217 平方公尺，一併出租予他人使用。
    嗣蔡城於民國98年11月3 日死亡，原告於繼承遺產時始發現
    上情，旋即要求被告返還前揭不當受領租金，即新臺幣（下
    同）5,515,329 元（計算式：每月租金35萬元×12×5 年×
    1,632.8/6,217 平方公尺＝5,515,329 元），惟被告拒不返
    還之，甚且將系爭土地所有權狀移為己有，原告自得依民法
    第179 條之規定，請求被告返還上開不當得利。又被告未經
    原告之同意，即以其個人或假借原告之名義，出租系爭土地
    供他人使用，實屬故意不法侵害原告之財產權利，原告自得
    依民法第184 條第1 項之規定，請求被告賠償之。
(二)、又兩造間就系爭土地未有借名登記之意思表示合致存在，且
    被告迄未提出其所主張系爭土地之合夥契約、委託契約及出
    資證明等證據，自不足證明系爭土地係被告與訴外人陳兩傳
    及張和連等人合夥集資購買。
(三)、聲明：被告應給付原告5,515,329 元，及自起訴狀繕本送達
    之翌日起至清償日止按週年利率5%計算之利息；願供擔保，
    請准宣告假執行。
二、被告則以：系爭土地係被告與訴外人陳兩傳、張和連合夥出
    資購買，並與有意購買系爭土地之第三人余德記為聯名，於
    77 年6月29日間，以張和連、余德記為買主，共同向賣主蔡
    國熊以總價金4億5仟多萬元購買系爭土地在內等52筆土地。
    嗣上開合夥人陳兩傳、張和連委託被告管理系爭土地，而為
    避免其他土地共有人因被告係以共有人身分購買土地，藉以
    提高價格，及因地價稅之課徵係採累進稅率，為節稅之考量
    ，經原告之同意，被告遂於77年10月24日將系爭土地由蔡國
    熊名下移轉登記至原告名下，且曾於系爭土地上辦理預告登
    記、抵押權設定、信託登記等事項。又系爭土地之買賣契約
    書、所有權狀自始均由被告保管，地價稅均由被告繳納，系
    爭土地亦均係由被告管理、使用、收益、處分。而原告就其
    主張系爭土地為蔡城所出資，並贈與予原告一事，並未提出
    任何證據以實其說。故原告並非系爭土地之真正所有權人，
    僅為借名登記之名義人，原告就系爭土地並無不當得利或侵
    權行為損害賠償之請求權可言等語置辯。並聲明：原告之訴
    及其假執行聲請均駁回；如受不利之判決，願供擔保請准宣
    告免為假執行。
三、兩造不爭執之事實：
(一)、如附表所示系爭土地之登記所有權人為原告，其中4-5 地號
    土地為兩造及訴外人梁士榮所共有。
(二)、蔡城之遺產尚未經其全體繼承人協議分割。
四、本件之爭點及法院之判斷：
    原告主張附表所示系爭土地係訴外人蔡城出資購買，再贈與
    原告，而被告未經伊同意將系爭土地出租予他人，並收取租
    金，爰依民法第179 條或第184 條第1 項之規定，請求被告
    返還不當得利或請求賠償5,515,329 元等語，固據原告提出
    系爭土地登記第二類謄本、租賃合約各1 份為證。惟被告辯
    稱系爭土地為伊與訴外人陳兩傳、張和連合夥出資購買，僅
    係借名登記於原告名下，並以前揭情詞置辯。是以，本件應
    審酌之爭執點厥為：系爭土地之實際所有權人為何人？茲析
    述如下：
(一)、按當事人主張有利於己之事實，就其事實有舉證之責任。民
    事訴訟法第277 條前段定有明文。是依民事訴訟如係由原告
    主張權利者，應先由原告負舉證之責，若原告先不能舉證，
    以證實自己主張之事實為真實，則被告就其抗辯事實即令不
    能舉證，或其所舉證據尚有疵累，亦應駁回原告之請求（最
    高法院17年上字第917 號判例意旨參照）。次按稱「借名登
    記」者，謂當事人約定一方將自己之財產以他方名義登記，
    而仍由自己管理、使用、處分，他方允就該財產為出名登記
    之契約，其成立側重於借名者與出名者間之信任關係，在性
    質上應與委任契約同視，倘其內容不違反強制、禁止規定或
    公序良俗者，固應賦予無名契約之法律上效力，並類推適用
    民法委任之相關規定（最高法院98年度台上字第990 號判決
    意旨參照）。又借名登記契約，係借名者就屬於自己現在或
    將來之財產，以出名者之名義，登記為所有人或其他權利人
    。換言之，借名者僅係借用出名者之名義，但無將該財產贈
    與予出名者之意思，故借名登記契約與贈與契約迥然不同。
    反之，贈與人雖得使受贈人成為贈與標的物之名義人，以履
    行贈與義務，但於此情形，因贈與人係欲使受贈人終局取得
    標的財產之權利，而非借用受贈人之名義登記為標的財產之
    權利人，故雙方並無借名登記契約可言。查系爭土地固登記
    為原告所有，其中4-5 地號土地為兩造及訴外人梁士榮所共
    有，此有系爭土地登記第二類謄本在卷可稽，且為兩造所不
    爭執。然原告自陳系爭土地係訴外人蔡城出資購買再贈與原
    告，依上揭說明，原告應先就其為系爭土地之實際所有權人
    一事負舉證責任。
(二)、經查，系爭土地係於77年10月24日以買賣而非贈與為原因，
    登記於原告名下，此有系爭土地之異動索引及系爭4-2 地號
    土地登記簿附卷可參。再者，原告自陳系爭土地之所有權狀
    及原告之印章均係由蔡城保管，由蔡城負責管理系爭土地。
    而原告迄至蔡城死亡後，始知悉系爭土地出租之情事，又原
    告就系爭土地曾辦理信託登記或抵押權登記等過程均不知悉
    等情，此有100 年8 月16日、同年10月4 日之言詞筆錄各1
    份在卷足憑。可見長期以來，原告均未直接參與系爭土地相
    關事宜，而係由蔡城自己管理、使用、處分系爭土地，且衡
    諸一般社會不動產贈與之經驗，通常會由受贈者保有權狀，
    由受贈者負擔爾後之稅賦等費用、享有不動產具有之權利，
    及不動產會交付受贈者使用，惟亦未見原告舉證證明其有繳
    納稅單之事實或提出相關證據以實其說。堪認原告主張蔡城
    出資購買系爭土地，登記於原告名下，並非使原告終局取得
    系爭土地財產之權利，即無贈與被告之意思甚明，應認蔡城
    與原告間就系爭土地僅係借名登記之法律關係，並無贈與關
    係存在，亦即系爭土地之所有權人為蔡城，而原告僅為系爭
    土地之登記名義人，非真正所有權人。
(三)、按稱「借名登記」者，謂當事人約定一方將自己之財產以他
    方名義登記，而仍由自己管理、使用、處分，他方允就該財
    產為出名登記之契約，倘其內容不違反強制禁止規定或公序
    良俗者，應承認其法律效力，於其內部間仍應承認借名人為
    真正所有權人（參最高法院99年度台上字第2408號裁判要旨
    ）。查蔡城係系爭不動產所有權人，原告僅為登記名義人，
    已如上述，原告既非真正所有權人，則其進而主張基於土地
    所有權人之地位，被告未經其同意而出租系爭土地，依不當
    得利或侵權行為之法律關係，訴請被告返還系爭土地出租所
    得之租金云云，與法即有未洽。
(四)、綜上，系爭土地為蔡城購買後借原告之名而登記，原告就系
    爭土地僅為名義上所有權人，實際所有權人仍為蔡城。惟蔡
    城業於98年11月3 日死亡，此有相驗屍體證明書1 份在卷可
    按。而蔡城之遺產尚未分割之事實，亦為兩造所不爭執，則
    系爭土地為蔡城之全體繼承人公同共有。從而，原告既未能
    證明其為系爭土地之所有權人，其請求被告給付不當得利或
    侵權行為損害賠償額5,515,329 元暨法定遲延利息，於法即
    屬無據，應予駁回。
五、綜上所述，原告依據不當得利或侵權行為損害賠償之法律關
    係，請求被告給付5,515,329 元，及自起訴狀繕本送達翌日
    起至清償日止，按週年利率百分之5 計算之利息，為無理由
    ，應予駁回。原告之訴既經駁回，其假執行之聲請即失所附
    麗，應併予駁回。
六、本件事證已臻明確，兩造其餘主張陳述及所提之證據暨攻擊
    防禦方法，經本院審酌後，認為與本案判斷結果無影響，爰
    不予一一論述，附此敘明。
七、據上論結，原告之訴為無理由，依民事訴訟法第78條，判決
    如主文。
中    華    民    國    100   年    11    月    1     日
                  民事第三庭    法  官  邱育佩
以上正本係照原本作成
如對本判決上訴，須於判決送達後20日內向本院提出上訴狀
中    華    民    國    100   年    11    月    1     日
                                書記官  彭麗紅
附表：
┌──┬───────────────┬───┬───┬──────┬──────┬─────┬──────┐
│編號│土地坐落                      │地  號│地  目│  面  積    │所有權人    │權利範圍  │  原告      │
│    │                              │      │      │（平方公尺）│            │          │持分面積    │
├──┼───────────────┼───┼───┼──────┼──────┼─────┼──────┤
│ 1  │新北市○○鄉○○段三塊厝小段  │ 4-2  │  旱  │    340     │原告蔡郭麗玉│  全部    │            │
├──┼───────────────┼───┼───┼──────┼──────┼─────┼──────┤
│ 2  │新北市○○鄉○○段三塊厝小段  │ 4-4  │  旱  │    187     │原告蔡郭麗玉│  全部    │            │
├──┼───────────────┼───┼───┼──────┼──────┼─────┼──────┤
│ 3  │新北市○○鄉○○段三塊厝小段  │ 4-5  │  旱  │    759     │原告蔡郭麗玉│225/1000  │ 170.8      │
│    │                              │      │      │            ├──────┼─────┼──────┤
│    │                              │      │      │            │被告陳英美  │475/1000  │            │
│    │                              │      │      │            ├──────┼─────┼──────┤
│    │                              │      │      │            │訴外人梁士榮│ 30/100   │            │
├──┼───────────────┼───┼───┼──────┼──────┼─────┼──────┤
│ 4  │新北市○○鄉○○段三塊厝小段  │ 4-6  │  旱  │    594     │原告蔡郭麗玉│  全部    │            │
├──┼───────────────┼───┼───┼──────┼──────┼─────┼──────┤
│ 5  │新北市○○鄉○○段三塊厝小段  │ 27-2 │  雜  │    138     │原告蔡郭麗玉│  全部    │            │
├──┼───────────────┼───┼───┼──────┼──────┼─────┼──────┤
│ 6  │新北市○○鄉○○段三塊厝小段  │ 27-4 │  雜  │     25     │原告蔡郭麗玉│  全部    │            │
├──┼───────────────┼───┼───┼──────┼──────┼─────┼──────┤
│ 7  │新北市○○鄉○○段三塊厝小段  │ 27-5 │  雜  │    178     │原告蔡郭麗玉│  全部    │總計1632.8  │
└──┴───────────────┴───┴───┴──────┴──────┴─────┴──────┘